【裁判字號】    88,訴,68
【裁判日期】    900320
【裁判案由】    業務過失致死
【裁判全文】
臺灣基隆地方法院刑事判決                            八十八年度訴字第六八號
    公  訴  人  臺灣基隆地方法院檢察署檢察官
    被      告  丙○○
    選任辯護人  陳雅萍
右列被告因業務過失致死案件，經檢察官提起公訴（八十八年度偵字第二○○號），
本院判決如左：
    主  文
丙○○從事業務之人，因業務上之過失致人於死，處有期徒刑陸月，如易科罰金，以
參佰元折算壹日。緩刑貳年。
    事  實
一、丙○○係基隆長庚紀念醫院（下簡稱長庚醫院）醫師，為從事醫療業務之人。緣
    何坤海因腎臟疾病，於民國（下同）八十七年十一月二日至長庚醫院急診住院，
    同月四日由長庚醫院醫師高皓璽、甲○○二人施作頸部雙腔導管手術，因手術失
    敗造成何坤海頸部及右胸有瘀血現象，高皓璽、甲○○二人遂改作股靜脈導管手
    術，手術後按時洗腎，何坤海上開頸部及右胸瘀血現象，經適當處理後，逐漸消
    退好轉，何坤海病情亦穩定控制。嗣因洗腎所需血流量不夠，經長庚醫院主治醫
    師蔡啟仁決定再施作內頸靜脈雙腔導管置入手術，同月十八日上午九時十五分許
    由丙○○執行，丙○○應注意並能注意何坤海前已因此項手術造成頸部及右胸瘀
    血現象，應謹慎為之，詎猶疏於注意，於實施上開手術時，因放置導管不慎，造
    成導管置入處之肌肉層呈穿刺性出血，致何坤海右胸及胸骨部廣泛之皮下鬱血、
    左頸部血腫塊、下腔靜脈管壁及心胞囊腔出血，形成心包囊腔內積血，經急救後
    仍於同月十八日十六時二十分許不治死亡。
二、案經何坤海之妻乙○○訴請臺灣基隆地方法院檢察署檢察官偵查起訴。
    理  由
一、訊據被告丙○○固坦承有為被害人何坤海施行內頸靜脈雙腔導管置入手術乙情，
    惟否認有何業務過失，辯稱：醫術無法百分之百成功，伊已盡力而為，並無懈怠
    、疏忽之處，且何坤海患有腎臟病，是否因尿毒症引發心包膜積水而阻塞心臟造
    成死亡，無從確知等詞。然查：
    (一)被害人何坤海經被告丙○○施作內頸靜脈雙腔導管置入手術後，於同月十八日
      十六時二十分許不治死亡之事實，業據被告之妻乙○○指訴甚詳，而直接引起
      被害人何坤海死亡之傷害為非心源性心包囊積血乙情，亦經台灣基隆地方法院
      檢察署檢察官督同法醫師相驗明確，製有相驗屍體證明書、驗斷書及勘驗筆錄
      附卷可稽；經進行大體解剖後，確認被害人何坤海之死因為上腔靜脈於放置導
      管時造成醫源性傷害，導致心包囊腔內積血猝死，且經由組織病理學觀察結果
      顯示，被害人何坤海左頸部血腫塊、下腔靜脈管壁及心胞囊腔之出血，均為新
      鮮之出血，其時間應在死前數小時左右，與放置導管有直接之因果關係，至於
      被害人何坤海橋腦之小區域出血，可能為瀕死性變化，並不會致死，而尿毒病
      患者本身雖也可以產生心包膜積血，但產生心臟填塞之可能性不大等情，有法
      務部法醫研究所法醫所醫鑑字第一一七二號鑑定書及行政院衛生署八十九年
      五月十二日衛署醫字第89024079號函附醫事審議委員會第88332號鑑定書各一
      件在卷可按。
    (二)被告丙○○醫師雖對患者何坤海所罹患之尿毒症決定施作雙腔靜脈導管置入手
      術，並無誤判之醫療過失，惟被告丙○○醫師於施作該項導管置入手術時，應
      注意病患何坤海前已因施作導管置入手術失敗而頸部及右胸部有瘀血現象，仍
      疏於注意導管置入位置而造成血管壁穿孔之醫源性傷害，致被害人何坤海於完
      成該項導管置入手術不久後產生頭痛、右頸部疼痛，隨即在當日中午12：10
      有胸悶冒冷汗、臉色蒼白及意識改變，12：25已有心跳加速（次／分）、血
      壓快速下降（／mmHg）、血糖188mg／dl等情形，依據心臟內科教科書（
      Braunwald Heart disease 1997）所載心包膜填塞之臨床表徵有頸靜脈鼓脹、
      奇脈、呼吸加速、心跳加快、心音減少、血壓快速下降等現象，足徵病患何坤
      海於12：25時已有心包膜填塞之情形發生，惟被告丙○○醫師竟對病患何坤海
      已顯現之心包膜填塞之數種臨床徵兆疏未注意，在心包膜因手術創傷逐漸產生
      積血，造成心包膜腔壓力快速增加之情形下，被告丙○○醫師對病患何坤海所
      施作之靜脈輸液、輸血及升壓劑等施救步驟，不但無法舒解其心包膜填塞之症
      狀，反而使病情惡化等情，有行政院衛生署九十年一月十九日衛署醫字第9000
      05314號函附醫事審議委員會第89294號鑑定書一件在卷可參，致病患何坤海無
      法撐至被告丙○○醫師通知心臟科醫師施作心臟超音波檢查並進行施救手術，
      而延誤醫療時機。雖依據長庚醫院之病歷記載並沒有提到病患何坤海有頸靜脈
      鼓脹之情形產生，惟病患何坤海當時臨床徵兆已顯現多項心包膜填塞之表徵，
      且被告丙○○醫師所施作之內頸靜脈導管置入手術就解剖位置而言，鄰近心臟
      、肺臟及大動脈，故有一定比率之併發症，如：心房心率不整、心室心率不整
      、動脈穿刺、血胸、氣胸、氣栓塞、中央靜脈或心室穿破、心包膜積血等，依
      據文獻記載，置於中央靜脈併發大血管或心臟之穿刺傷而引起心臟填塞者，約
      為0.2%，而心臟填塞引起之死亡率為47─77%，又尿毒症患者本身凝血功能就
      有障礙，容易出血，雙腔靜脈導管置放併發症產生機率更高等情，亦有行政院
      衛生署八十九年五月十二日衛署醫字第89024079號函附醫事審議委員會第8833
      2 號鑑定書一件在卷可參，被告丙○○醫師自應對罹患尿毒症之患者何坤海在
      施作導管置入手術後表現之生理不適狀況時，即思及此不適情形應與心臟問題
      有關，竟忽略而僅就臨床表徵之呼吸加速、血壓降低進行輸血、升壓及給予氧
      氣等無法舒解心包膜填塞症狀之施救程序，而使病情益為惡化；且在病患何坤
      海已因心包膜填塞（依據法醫解剖報告，其心包膜積血約為80cc，惟心包膜表
      面覆蓋黃色的纖維蛋白塊，重75公克，可推測心包膜變性及硬度增加而造成心
      內壓增高，心血充填受限及心輸出量減少）有產生心臟填塞之緊急情況下，仍
      捨可自行施作或請一般外科醫師協助以針頭穿刺心臟引流之心包膜放液術，因
      而無法確切解除心臟填塞之病理情況，終至病患何坤海因心包膜積血嚴重造成
      心臟填塞之心因性休克死亡。以被告丙○○醫師所受之專業訓練及當時之情形
      觀之，並非絕對無法期待其善盡此責，被告丙○○醫師自難辭其疚。且本件病
      患何坤海之死亡與被告丙○○醫師之過失行為間，具有相當因果關係，已如前
      述，是其過失犯罪事證應堪認定。
二、按被告丙○○係長庚醫院腎臟科醫師，並實際從事醫療業務，自屬從事業務之人
    ，而本件事故導致病患何坤海不幸死亡，亦係其因業務上之過失所造成，核其所
    為，係犯刑法第二百七十六條第二項業務過失致死罪。爰審酌被告係基於救治被
    害人之意而施行手術，並在發覺被害人異狀時進行急救措施，雖其對事故發生不
    無未盡注意之憾，惟事故之發生，主要仍屬意料之外，全然苛責被告一人，未必
    得其事理之平，並將阻礙日後醫病之互動關係，亦非所宜，衡諸被告過失之情節
    尚非嚴重，而事後亦與死者家屬達成和解等一切情狀，量處如主文所示之刑，並
    依九十年一月十日總統令修正公布之中華民國刑法第四十一條第一項前段及刑法
    施行法第三條之一規定，諭知易科罰金之折算標準。查被告前未受有期徒刑以上
    刑之宣告，有台灣基隆地方法院檢察署刑案資料查註紀錄表在卷可稽，其因一時
    不慎觸法，事後亦已與家屬達成和解，彌補損害，爾後當知所警惕而無再犯之虞
    ，因認其所受宣告刑，以暫不執行為適當，併予宣告緩刑二年。
據上論斷，應依刑事訴訟法第二百九十九條第一項前段，刑法第二百七十六條第二項
、第四十一條第一項前段、第七十四條第一款，刑法施行法第三條之一，罰金罰鍰提
高標準條例第一條前段、第二條，判決如主文。
本案經檢察官黃士元到庭執行職務
中    華    民    國      九十      年      三      月      二十        日
                                    臺灣基隆地方法院刑事第三庭
                                            法  官  林  玉  珮
右正本證明與原本無異。
對於本件判決如有不服，應於收受送達後十日內，向本院提出上訴書狀，上訴於臺灣
高等法院，並按他造當事人之人數附具繕本。
                                            書記官  陳  俊  德
中    華    民    國      九十      年      三      月     二十二       日
附錄論罪法條
刑法第二百七十六條第二項：
從事業務之人，因業務上之過失犯前項之罪者，處五年以下有期徒刑或拘役，得併科
三千元以下罰金。


司法院資訊處製作；財團法人民間司法改革基金會備份。
